【裁判字號】    89,台上,6921
【裁判日期】    891116
【裁判案由】    業務過失致人於死
【裁判全文】
最高法院刑事判決                              八十九年度台上字第六九二一號
    上訴人  薛義順
    代理人  林詮勝律師
    被  告  甲○○
右上訴人因自訴被告業務上過失致人於死案件，不服台灣高等法院中華民國八十七年
一月二十三日第二審判決（八十六年度上訴字第三○九六號，自訴案號：台灣台北地
方法院八十五年度自字第五六九號），提起上訴，本院判決如左：
    主  文
原判決撤銷，發回台灣高等法院。
    理  由
本件原判決以上訴人薛義順在第一審法院之自訴意旨略稱：被告甲○○係財團法人馬
偕紀念醫院（下稱馬偕醫院）醫師，為從事醫療業務之人。上訴人之妻霍淑華因乳房
疼痛，且有硬塊，於民國八十三年三月四日赴馬偕醫院內科求診。經檢查後，發覺右
乳上內區有硬瘤，遂轉至外科進一步檢查，由被告於同月十六日作切除性組織切片檢
查手術，報告結果為良性。同月二十二日突接馬偕醫院通知病理檢查錯誤，需進一步
手術。霍淑華旋趕往住院，而於同月二十三日作改良型乳房根除手術，至四月二日出
院。嗣霍淑華於同月七日門診時，被告未為任何化學治療及放射療法治療；至於腫瘤
檢體，經送榮民總醫院作ＥＲ，檢查動情激素接受體，結果為陰性。乃被告漠視此一
結果，僅給予 Tamoxifen，作賀爾蒙補助治療。同年八月初，霍淑華發覺胸骨上端鎖
骨關節處腫大，肩端頸部固定式定點疼痛，每在回診檢查時，均告知上情，被告則稱
係手術後之疼痛，仍續給 Tamoxifen，對於霍淑華一再主訴胸骨部位疼痛，均未處理
。霍淑華不得已轉掛內科，同年十二月一日作胃腸內視鏡檢查，證實非食道關係；再
於翌月掛外科門診，並告知被告，被告始答應作一般Ｘ光之頸椎、胸椎檢查，但仍未
進行骨骼核子醫學掃瞄，以期及早發現。八十四年一月十七日門診中，被告已診知霍
淑華胸骨腫大，卻僅給予止痛藥劑。霍淑華無奈，再求助神經內科，但病痛依然，霍
淑華及上訴人一再要求被告注意腫瘤切除後之可能變化，被告均答以「放心」云云。
霍淑華只好在同年三月二日改掛骨科，經骨骼掃瞄後，發覺有轉移至胸骨之可疑，復
於同月十六日門診時告知被告，被告始開立住院單。霍淑華於同年五月一日住院作胸
骨Ｘ光定位切片檢查，報告又誤寫為（ Stomach）胃部切片。同月九日門診時，證實
霍淑華之胸骨端腫大疼痛處，確已遭癌細胞轉移侵犯。其病情因被告一再之誤診、不
當之治療及未盡主治醫師應有之注意，再三延誤早期治療時機，終於八十五年三月二
十九日不治死亡等情。經審理結果，認不能證明被告犯罪，因而維持第一審諭知無罪
之判決，駁回上訴人在第二審之上訴。固非無見。
惟查：(一)刑事訴訟採實質的真實發現主義，鑑定祇為形成法院心證之資料；倘鑑定報
告尚有疑義時，審理事實之法院，仍應調查其他必要之證據，以為判斷之基礎。依卷
附之行政院衛生署醫事審議委員會鑑定書（編號 86013）鑑定意見一記載：「依據文
獻記載， Tamoxifen的確可使雌性荷爾蒙受體（ER）表現較差之乳癌病患（receptor
poor disease）減少其（手）術後復發的機會，但效果比ER大於 10 fm/mg 的病患來
的差……惟因 Tamoxifen的副作用較少，對本案黃醫師選該藥作為輔助療法，應無可
厚非。」其鑑定意見二復記載：「根據乳癌AJCC的分期（ staging）……霍淑華的病
理分期應為 pT1NOMO，即為stage I的病人，對於停經前腫瘤尺寸小於一公分，淋巴
腺無移轉的病患，目前手術後的處理原則是不應該作化學及放射線的輔助治療，因弊
多於利。」（見第一審卷第七十八Ａ頁反面）。上訴人一再主張霍淑華之ER小於 4.9
fm/mg ，依上開鑑定意見應屬較差之治療；而依中華民國癌症醫學會編印之「乳癌之
診斷與治療」所載，則屬「無效用」之治療。且霍淑華於八十三年三月十六日作腫瘤
摘除手術時，已切除直徑四公分之腫瘤組織，同月二十二日再作乳房根除手術，病理
檢查標本上，亦有浸潤性管癌組織，足見其腫瘤組織已大至四公分以上，病理分期應
屬 pT2NOMO即stage II以上之病患，依該鑑定意見之反面解釋，自應施以化學或放射
治療。並提出「乳癌之診斷及治療」一書、病歷表、病理檢查報告書等件為證（見第
一審卷第一一五頁至第一二八頁、第二審卷第三十頁至第三十四頁）。究竟霍淑華之
ER是否確屬小於4.9fm/mg？其病理分期為何？尚非無疑。倘上訴人所述屬實，則被告
以 Tamoxifen為輔助療法，是否悖離現行醫療常規？即有深入探求之餘地。又上訴人
指稱被告檢送之馬偕醫院病歷資料，其中門診檢查單不全，已被抽換並更改偽造，而
非原始病歷資料。如果不虛，則上開鑑定所憑之病歷資料是否真正？亦有究明之必要
。乃原判決未詳加調查，釐清疑竇，即遽依該鑑定結果為判決之基礎，難謂無應於審
判期日調查證據而未予調查之違法。(二)無罪之判決，依刑事訴訟法第三百零八條規定
，亦應記載其理由。故對於被告被訴之事實及其不利之證據資料，如何不足以證明其
犯罪或行為不罰，均應詳加論敘，載明於理由內，否則即有判決不載理由之違法。原
判決謂被告對於霍淑華所為之診斷治療，並無過失或誤診，所選擇之輔助療法亦無可
厚非，自無業務上之過失（見原判決第十一面第十三、十四行）。但上訴人於自訴狀
及補充自訴理由狀中，除指訴被告「一再誤診」及「不當治療」外，復列舉霍淑華自
八十三年八月初起，即發覺胸骨上端鎖骨關節處腫大，肩端頸部固定式定點疼痛，而
於每月回診時，均告知上情，被告卻未進一步處理，因認其有「疏未盡主治醫師應有
之注意，而再三延誤早期治療時機」之過失（見第一審卷第二頁、第三十四Ａ頁）。
又於原審上訴理由狀中，詳列被告如何「忽視病人主訴，延誤治療時機之過失」等事
實（見原審卷第九十三頁至第九十五頁）。原判決就此部分之自訴事實，何以不成立
犯罪，則未加以論敘，已有可議。且依被告所提「病患霍淑華於馬偕醫院就診過程摘
要表」之記載，霍淑華於八十四年一月二十六日在神經內科就診時，即主訴「前胸痛
，並延伸至臂膀已四個月」，同年三月二日在骨科又主訴「頸部痛已六個月」等情（
見原審卷第六十一頁、第六十二頁）。上訴人所述上情，似非全然無據。被告係霍淑
華之主治醫師，究竟有無注意及此，並為適當之處理？此與其被訴之事實是否屬實及
有無業務上之過失攸關，自應根究明白，始足以發現真實。(三)原判決理由謂上訴人以
尚無定論之醫療文獻，以推測或擬制之方法，對於被告本於醫師職責所為之診察及治
療，漫肆指摘，認其未盡醫療之能事，而有業務上過失，自非可採（見原判決第十二
面第一至三行）。但第一審法院先後二次囑託行政院衛生署醫事審議委員會鑑定，其
鑑定書所載之鑑定竟見，亦均引用醫學文獻為其論據（見第一審卷第六十六頁至第六
十七頁、第七十八頁至七十九頁）。原判決採憑該鑑定書之意見，為判決之基礎；而
對於上訴人所提而同屬醫學之文獻，則認為「尚無定論」，但未具體說明其「尚無定
論」之依據及如何不足採納之理由，僅以空泛之詞予以摒棄不採，併有判決不載理由
之違法。上訴意旨指摘原判決違背法令，尚非全無理由，應認有撤銷發回更審之原因
。
據上論結，應依刑事訴訟法第三百九十七條、第四百零一條，判決如主文。
中      華      民      國    八十九    年     十一     月     十六     日
                              最高法院刑事第五庭
                                  審判長法官  紀  俊  乾
                                        法官  黃  正  興
                                        法官  陳  東  誥
                                        法官  張  春  福
                                        法官  韓  金  秀
      右正本證明與原本無異
                                              書  記  官
中      華      民      國    八十九    年     十一     月     二十     日


司法院資訊處製作；財團法人民間司法改革基金會備份。
